【裁判字號】    98,重上,422
【裁判日期】    990615
【裁判案由】    分割共有物
【裁判全文】
臺灣高等法院民事判決                 98年度重上字第422號
上  訴  人  甲○○
訴訟代理人  吳妙白律師
被  上訴人  乙○○
訴訟代理人  游鉦添律師
複  代理人  李建宏律師
            李大偉律師
上列當事人間，因請求分割共有物事件，上訴人對於中華民國98
年5月27日臺灣板橋地方法院97年度重訴字第105號第一審判決，
提起上訴，經本院於99年6月1日言詞辯論終結，判決如下：
    主      文
上訴駁回。
第二審訴訟費用由上訴人負擔。
    事實及理由
一、被上訴人起訴主張：上訴人與被上訴人共有坐落臺北縣板橋
    市○○段第 340-2地號土地(以下稱系爭土地)，地目為旱，
    土地使用分區○○道路，面積為423.65平方公尺，應有部分
    各為 1/2，無不能分割之協議，無因使用目的不能分割之情
    形，被上訴人為增進土地利用價值，方便使用管理，於民國
    (以下同)96年10月24日向臺北縣板橋市調解委員會，聲請調
    解，由於意見不一致，96年11月 1日調解不成立，為此，求
    為以判決為原物分割，其分割方法為：原判決附圖所示第一
    案(A)部分所示面積211.825平方公尺分歸被上訴人所有，(B
    )部分所示面積211.825平方公尺分歸上訴人所有。對於上訴
    人之上訴所為答辯聲明：(一)上訴駁回。(二)第二審訴訟費用由
    上訴人負擔。
二、上訴人則以：被上訴人之前夫洪傳77年 6月28日就其所有臺
    北縣板橋市○○○街124巷3弄12號2樓、14號2樓、16號 1樓
    、2樓，及同巷9弄17號共 5戶房、地全部所有權，以及「橋
    中一街124巷3弄16號前後陽台延伸自地界線算起番子園小段
    22地號土地」計二百坪，以總價新臺幣(以下同) 1,630萬元
    出售予上訴人，與上訴人簽訂不動產買賣契約書；系爭土地
    與同市○○段340、340-3、 341地號土地，均為重測前番子
    園段番子園小段22地號之部分土地，上訴人買受前，為被上
    訴人前夫洪傳與訴外人洪廖麥所共有，應有部分各 1/2，由
    被上訴人之前夫洪傳分得東半部，設道路、蓋房舍，經營幼
    稚園，77年6月28日即將其所經營幼稚園之上開特定位置200
    坪出售予上訴人，由上訴人繼續經營幼稚園，由此堪認被上
    訴人前夫洪傳於出售其所經營幼稚園之上開特定位置 200坪
    時，就該特定位置 200坪部分，有與上訴人分管及協議分割
    之意思表示合致，被上訴人為系爭土地之共有人即應受其前
    手與上訴人分管及協議分割之意思表示合致之拘束，非得請
    求分割等語，資為抗辯；對於原法院為分割判決聲明不服，
    提起上訴所為聲明：(一)原判決廢棄。(二)被上訴人在第一審之
    訴駁回。(三)第一、二審訴訟費用由被上訴人負擔。
三、被上訴人主張上訴人與被上訴人共有系爭土地，地目為旱，
    土地使用分區○○道路，面積為423.65平方公尺，應有部分
    各為 1/2，被上訴人為增進土地利用價值，方便使用管理，
    於96年10月24日向臺北縣板橋市調解委員會，聲請調解協議
    分割，由於意見不一致，96年11月 1日調解不成立等事實，
    為上訴人所不爭執，且有系爭土地登記謄本、臺北縣板橋市
    公所函、聲請調解書、調解不成立證明書等在卷 (原審調字
    卷第8、14至16頁)為憑；被上訴人主張之上開事實，應堪信
    為真實。
四、被上訴人主張上訴人與被上訴人共有系爭土地，無不能分割
    之協議，無因使用目的不能分割之情形，被上訴人自得請求
    分割等語；上訴人則以被上訴人前夫洪傳於出售其所經營幼
    稚園之上開特定位置200坪時，就該特定位置200坪部分，有
    與上訴人分管及協議分割之意思表示合致，被上訴人為其繼
    受人自應受其前手與上訴人分管及協議分割之意思表示合致
    之拘束，非得請求分割等語為抗辯；經查：
(一)上訴人於77年 6月28日向被上訴人前手洪傳買受重測前之番
    子園小段22地號土地計二百坪之事實，為被上訴人所不爭執
    ，且有上訴人所提出不動產買賣契約書在卷(原審卷第20至2
    2頁)為憑，固屬不虛；惟查重測前之番子園小段22地號土地
    重測後之地號變更為僑中段340地號，嗣後分割增加340-1、
    340-2、340-3等地號土地，上訴人所有系爭土地(340-2地號
    )與340-3地號土地之應有部分各1/2，均於97年1月 9日始經
    由法院判決為所有權移轉登記，分割後之340、340-1地號土
    地上訴人已非共有人等事實，有土地登記謄本在卷 (原審卷
    第23頁、調字卷第8、9頁)足稽，應先敘明。
(二)上訴人以被上訴人前夫洪傳於出售其所經營幼稚園之上開特
    定位置200坪時，就該特定位置200坪部分，有與上訴人分管
    及協議分割之意思表示合致，被上訴人為其繼受人自應受其
    前手與上訴人分管及協議分割之意思表示合致之拘束，非得
    請求分割等語為抗辯，無非以被上訴人之前手洪傳與訴外人
    洪廖麥除共有重測前板橋市○○○段番子園小段22地號土地
    外，尚共有同小段22-1、22-3地號土地，於75年9月1日簽訂
    土地分管協議書，分得東半部，設道路、蓋房舍，經營幼稚
    園，77年6月28日即將其所經營幼稚園之上開特定位置200坪
    出售予上訴人，由上訴人繼續經營幼稚園等情事，被上訴人
    均知之甚稔，為其論據；查：
  1.被上訴人前手洪傳於75年9月1日就其與訴外人洪廖麥共有重
    測前板橋市○○○段番子園小段22、22-1、22-3地號土地簽
    訂分管協議書，業據被上訴人提出分管協議書在卷 (原審卷
    第 46頁)，固屬不虛；惟綜觀分管協議書所約定：「一、甲
    方(指洪傳)管理使用如附圖所示(藍色標示部分)。二、乙方
    (指洪廖麥)管理使用如附圖所示(紅色標示部分)。三、雙方
    分管土地面積相等。四、分管期間為七年，期滿再協議另定
    之，期間自協議書訂定日起(民國75年9月1日起至民國82年8
    月 31日止)」等內容，被上訴人前手洪傳與共有人洪廖麥所
    簽訂者為分管協議，其分管期間為7年，已於82年8月31日屆
    滿，分管協議之效力已不存在，自不能以土地上原有建物逕
    推論分管協議仍存在於兩造間，且分該分管協議尚約定：「
    期滿再協議另定之，」，上訴人又未能舉證證明於82年 8月
    31日期滿後另有協議存在之事實，上訴人抗辯有分管協議云
    云自不足為憑；又由分管協議書之約定內容，無以推論有分
    割之協議，上訴人持以抗辯有分割協議，被上訴人應受其拘
    束，亦無足取。
  2.上訴人另以被上訴人前夫洪傳依分管協議書所分得之土地內
    上開200坪土地與僑中1街124巷3弄16號1及2樓房屋，77年間
    為一整體性使用經營幼稚園，而於77年間將該幼稚園全部設
    備及上開土地、建物出售於上訴人，由上訴人承受該幼稚園
    之經營，若分割系爭土地，上訴人之幼稚園遭切割為二，不
    僅無法一體且將來340-2及340地號土地將無法出入，而被上
    訴人同樣無法將相鄰土地作整體性使用，其 340地號土地使
    用部分亦同樣面臨無法出入之問題，顯見被上訴人請求分割
    系爭土地，反而割裂系爭 340-2地號土地及相鄰之兩造共有
    340、340-3、341地號土地之整體性而嚴重減損該4筆土地之
    經濟效用，與共有物分割為提高經濟效用之目的相違等語為
    抗辯；惟查被上訴人前手洪傳於75年9月1日與訴外人洪廖麥
    簽訂分管協議之共有重測前板橋市○○○段番子園小段22、
    22-1、22-3地號土地，其中22地號已變更為僑中段 340地號
    ，並分割新增系爭土地、及340-1、340-3地號；番子園段番
    子園小段22-3地號變更為同段 341地號土地，上訴人雖於77
    年 6月28日向被上訴人前手洪傳買受前揭番子園段番子園小
    段22地號特定位置200坪土地(未包含 22-3地號土地)，惟延
    至97年1月 9日始經由法院將變更後之系爭土地、340-3、及
    341地號土地之應有部分1/2判決移轉予上訴人等事實，有土
    地登記謄本在卷(原審調字卷第 8至10頁)足憑；由上訴人於
    77年6月28日買受上揭特定位置200坪土地，迄97年1月9日始
    經法院判決為所有權應有部分之移轉登記，期間歷經20年之
    社會環境變遷，已今非昔比，所有權人於自由經濟社會環境
    中，於法令限制範圍內對於所有物得自由使用、收益、處分
    以符其所認為最好之經濟效用，非他人所能置喙；因之，參
    照民法第823條第1項規定意旨，共有人除法令另有規定、或
    因物之使用目的不能分割、或訂有不分割期限之契約，對於
    共有物得隨時請求分割；上訴人在系爭土地無不能分割之情
    形，以系爭土地幾乎均為其幼稚園之遊樂場所 (參見本院勘
    驗程序筆錄本院卷第 126至128頁)，依其主觀上之認識，系
    爭土地於分割後，當然違背上訴人之經濟效用，但對於被上
    訴人而言，即有自由使用、收益、處分之經濟效用，與誠信
    原則無涉；上訴人不同意分割，自無足取；矧法院為分割共
    有物之判決，仍須斟酌各共有人之利害關係、使用情形、共
    有物之性質及價值、經濟效用，以符合公平經濟原則，詳如
    下述。
(三)此外，上訴人迄無法舉證證明兩造間就系爭土地，有不能分
    割之協議，或有因使用目的不能分割之情事，上訴人不同意
    分割，自無所據，不足為憑。
(四)按：各共有人，除法令另有規定外，得隨時請求分割共有物
    。但因物之使用目的不能分割或契約訂有不分割之期限者，
    不在此限，民法第823條第1項定有明文；本件兩造共有系爭
    土地，經協議分割不成，已如前述，又無不能分割之協議，
    無因使用目的不能分割，及無訂有不分割期限之契約等情事
    ，被上訴人訴請分割，於法尚非無據，應予准許。
五、次按：「裁判分割共有物，屬形成判決，法院定共有物之分
    割方法，固應斟酌當事人之聲明、共有物之性質、經濟效用
    及全體共有人之利益等，而本其自由裁量權為公平合理之分
    配，但並不受當事人聲明、主張或分管約定之拘束。」、「
    定共有物分割之方法，固可由法院自由裁量，但亦須以其方
    法適當者為限。又法院裁判分割共有物，須斟酌各共有人之
    利害關係、使用情形、共有物之性質及價值、經濟效用，符
    合公平經濟原則，其分割方法始得謂為適當。」最高法院93
    年度臺上字第1797號、90年度臺上字第1607號分別著有裁判
    意旨，可資參照；經查：
(一)查系爭土地現為上訴人經營幼稚園之遊樂場地 (建物坐落於
    340-3、341地號土地上)，南側圍牆外為板橋市○○○街124
    巷 3弄，屬無尾巷弄，周圍多數廠房，北側圍牆外均為第三
    人所建廠房，業據原法院、本院分別履勘現場，並製作勘驗
    筆錄、勘驗程序筆錄及現場照片、現場圖在卷(原審卷第114
    至118、本院卷第126至128頁)足稽，為兩造所不爭執。 124
    巷3弄旁停車場、廠房為被上訴人出租第三人使用、及同所3
    40地號土地由他共有人出租第三人建廠房使用， 3弄雖係無
    尾巷弄，仍得通往124巷為對外聯絡之通道。
(二)對於系爭土地之分割方案，上訴人於原法院、本院雖抗辯不
    同意分割(無理由已如前述)，惟在非分割不可情形，於原法
    院請求按照東西向繪製分割方案如原判決附圖所示第二案，
    並將所示(B)部分分歸上訴人所有，(A)部分分歸被上訴人所
    有，被上訴人對於上訴人是項請求，於原法院言詞辯論期日
    亦表同意在卷，有原法院言詞辯論筆錄(原審卷第 181頁)足
    憑。
(三)查系爭土地之道路非屬臺北縣政府認定在案之現有巷道，有
    臺北縣政府城鄉發展局97年 9月15日北城測字第0970661362
    號函在卷(原審卷第141頁)足稽；依上開分割方案(A)部分土
    地分歸被上訴人所有，被上訴人得隨時予以廢除道路之用途
    ，不影響被上訴人使用價值；上訴人所經營之幼稚園之建物
    不受影響，仍可與其所分得(B)部分之土地相連(遊樂場所縮
    小，部分設施坐落於被上訴人所分得 (A)部分土地上，於分
    割後勢必拆除，此為分割共有物之效力 。)，即使被上訴人
    廢除道路用途，上訴人所經營幼稚園仍可由其所分得 (B)部
    分之土地與340-3、341地號土地之幼稚園大門進出124巷3弄
    (目前亦如是)，亦不影響上訴人經營幼稚園之對外聯絡道路
    。
(四)從而，參照最高法院93年度臺上字第1797號、90年度臺上字
    第1607號之裁判意旨，基於整體經濟利益、共有物之性質，
    衡諸分割後之效益，使用情形及共有人之上開主觀意願，原
    判決附圖第二案所示之分割方法，即 (B)部分分歸上訴人所
    有，(A)部分分歸被上訴人所有，係較符合公平經濟原則。
(五)至於上訴人另以依上揭分割方案，被上訴人所分得 (A)部分
    土地上尚有上訴人所有、面積6.47平方公尺之二層建物，上
    訴人勢將大動工程予以拆除，不符社會經濟，因之，應將該
    部分分歸上訴人，再由上訴人以金錢補償等語為抗辯；惟查
    ：上揭分割方案為上訴人於原法院所提出，而為被上訴人所
    同意，已如前述，兩造所分得之系爭土地面積適又相等，無
    須互補，顯符公平原則；且上訴人所指上揭面積6.47平方公
    尺之二層建物，實為二層鐵架建物與鐵製遮雨棚連結，有照
    片、本院勘驗程序筆錄在卷(本院卷第95、96、126至128頁)
    足稽，自無不能拆除予以內縮支撐情形，不影響其二層之建
    物；另本院準備程序期日被上訴人就該部分願以24萬元出售
    （每平方公尺為37,094元、四捨五入，高於公告現值27,345
    元），已為上訴人所拒，亦有前揭勘驗程序筆錄足稽；竟又
    於言詞辯論期日陳明願以公告現值補貼，仍為被上訴人所拒
    （參見被上訴人民事辯論意旨狀、本院卷第 150頁及背面）
    ，要無足取。
六、綜上所述，被上訴人依民法第823條第1項、第824條第2項規
    定，請求分割系爭土地，原法院據以將原判決附圖第二案所
    示(B)部分分歸上訴人所有，(A)部分分歸被上訴人所有，經
    核尚無不當；上訴意旨仍持陳詞不同意分割，指摘原判決不
    當，求予廢棄，為無理由，應予駁回。
七、據上論結，本件上訴為無理由，爰依民事訴訟法第449條第1
    項、第78條之規定，判決如主文。
中    華    民    國    99    年     6    月    15    日
                    民事第五庭
                        審判長法  官  李錦美
                              法  官  鍾任賜
                              法  官  陳博享
正本係照原本作成。
如不服本判決，應於收受送達後20日內向本院提出上訴書狀，其
未表明上訴理由者，應於提出上訴後20日內向本院補提理由書狀
（均須按他造當事人之人數附繕本）上訴時應提出委任律師或具
有律師資格之人之委任狀；委任有律師資格者，另應附具律師資
格證書及釋明委任人與受任人有民事訴訟法第466條之1第1項但
書或第2項（詳附註）所定關係之釋明文書影本。
中    華    民    國    99    年    6     月    15    日
                              書記官  鄭靜如
附註：
民事訴訟法第466條之1（第1項、第2項）：
對於第二審判決上訴，上訴人應委任律師為訴訟代理人。但上訴
人或其他法定代理人具有律師資格者，不在此限。
上訴人之配偶、三親等內之血親、二親等內之姻親，或上訴人為
法人、中央或地方機關時，其所屬專任人員具有律師資格並經法
院認為適當者，亦得為第三審訴訟代理人。

司法院資訊處製作；財團法人民間司法改革基金會備份。
